臺灣高等法院刑事判決
109年度上易字第78號
上  訴  人  
即  被  告  廖屘  



上列上訴人因妨害名譽案件，不服臺灣新北地方法院108年度易
字第25號，中華民國108年11月22日第一審判決（起訴案號：臺
灣新北地方檢察署107年度偵字第20456號；移送併辦案號：同署
107年度偵字第31200號），提起上訴，本院判決如下：
    主  文
上訴駁回。
    犯罪事實及理由
一、經本院審理結果，認第一審以上訴人即被告廖屘犯刑法第30
    9條第1項之公然侮辱罪，判處拘役50日，並諭知易科罰金折
    算之標準為新臺幣1,000元折算1日，認事用法及量刑均無不
    當，應予維持，並引用第一審判決書記載之事實、證據及理
    由（如附件）。
二、被告上訴意旨略以：被告是先受林彭友樺、林財源夫妻欺負
    ，公開罵被告是「肖查某」、「愛人幹」，被告在受刺激之
    下，雙方才會產生互罵，如雙方沒有任何糾葛，被告怎可能
    突然辱罵告訴人夫妻，今法院只認定被告公然侮辱，且被告
    沒有讀書，不會錄音掌握證據反告，縱使有罪也顯屬過重，
    請求從輕量刑云云。
三、經查：
  ㈠被告確曾在如原判決附表各編號所示時間、地點，對告訴人
    口出如該附表所示言詞之事實，業據被告於警詢、偵查、原
    審中自承在卷（見107年度偵字第20456號卷〔下稱偵20456卷
    〕第6、7、38、39頁，107年度偵字第31200號卷〔下稱偵3120
    0卷〕第6、7頁，原審卷第26、79、80頁），核與告訴人即證
    人林彭友樺於警詢、偵查、原審中之證述內容（見偵20456
    卷第14、38、39、76頁，偵31200卷第18、43、45頁，107年
    度審易字第2665號卷〔下稱審易卷〕第45頁，原審卷第84頁）
    、告訴人即證人林財源於警詢、偵查之證述內容（見偵2045
    6卷第77頁，偵31200卷第14、15頁）、證人孫國朋於偵查之
    證述內容（見偵20456卷第77、78頁）及證人邱松霖於警詢
    之證述內容（見偵31200卷第22頁）相符，並有指認犯罪嫌
    疑人紀錄表（林彭友樺）、對話譯文、告訴人民國107年7月
    25日庭呈住家照片、告訴人所提影音檔、錄音檔譯文、指認
    犯罪嫌疑人紀錄表（林財源）、指認犯罪嫌疑人紀錄表（邱
    松霖）、對話譯文、檢事官107年11月12日勘驗報告、告訴
    人108年7月16日所提附件1-12、原審108年10月25日勘驗筆
    錄（見偵20456卷第19、21、23至25、43至47、49至53頁，
    見偵31200卷第25至27、29至31、33、41、42頁，原審卷第3
    9至61、79、89至115頁）在卷可稽，此部分堪可認定。
  ㈡被告雖辯稱是先受林彭友樺、林財源夫妻欺負，公開罵被告
    是「肖查某」、「愛人幹」，被告在受刺激之下，雙方才會
    產生互罵云云，然被告未能提供任何證據資料可資佐證，亦
    不具法定阻卻違法事由。原判決業詳述其認定犯罪事實依憑
    之事證及理由，並依據卷內證據相互勾稽為綜合判斷，而為
    被告有罪之認定，認事用法無違經驗法則及論理法則。被告
    仍執前詞否認犯罪，為無理由。
  ㈢又按量刑之輕重，屬於為裁判之法院得依職權自由裁量之事
    項，苟其量刑已以行為人之責任為基礎，並斟酌刑法第57條
    所列一切情狀，在法定刑度內，酌量科刑，如無偏執一端，
    致明顯輕重失衡情形，不得遽指為不當或違法。查原判決已
    審酌被告為智識成熟之成年人，遇事不思循理性途徑溝通處
    理，率爾以言詞公然辱罵告訴人林彭友樺及林財源，未思尊
    重他人之名譽法益，法治觀念顯有不足，兼衡被告之前科素
    行、小學畢業之智識程度、目前無業且罹患混和焦慮與憂鬱
    等精神疾病之生活狀況（詳本院被告前案紀錄表、被告調查
    筆錄受詢問人欄之記載、被告之個人戶籍資料查詢結果、被
    告提出之寧靜海診所、耕莘醫院乙種診斷證明書、衛生福利
    部雙和醫院診斷證明書）、犯罪之動機、目的、手段、犯罪
    時所受之刺激、對告訴人2人名譽所生危害程度，及犯罪後
    未能正視己過，亦未與告訴人2人達成和解之態度等一切情
    狀，為其量刑之基礎，已敘明審酌刑法第57條所列事項之理
    由，所為量刑既未逾越法定刑度，亦未濫用裁量權限，與被
    告之罪責相當，並無量刑失衡顯然過重情形。被告上訴請求
    從輕量刑，亦無理由。
　㈣被告行為後，刑法第309條第1項規定，於108年12月25日經修
    正公布，並於同年月27日起生效施行，上開條文於72年6月2
    6日後均未修正，故於94年1月7日刑法修正施行後，所定罰
    金之貨幣單位為新臺幣，且其罰金數額依刑法施行法第1條
    之1第2項前段規定提高為30倍。本次修正將上開條文之罰金
    數額調整換算後予以明定，對被告並無有利或不利，故無新
    舊法比較問題，依法律適用之一般原則，適用裁判時法（原
    判決雖適用修正前刑法第309條第1項規定，然適用結果並無
    不同，仍應予以維持），附此敘明。
  ㈤綜上，被告上訴指摘各節，均無理由，應予駁回。
四、被告經本院合法傳喚，無正當理由未到庭，爰不待其陳述，
    逕行判決。 
五、據上論結，應依刑事訴訟法第373條、第368條、第371條，
    判決如主文。
本案經檢察官李秉錡偵查起訴，檢察官陳孟黎到庭執行公訴。
中　　華　　民　　國　 109　　年　　3 　　月　　31　　日
                  刑事第十三庭  審判長法　官  王國棟
                                      法　官  呂煜仁
                                      法　官  許永煌
以上正本證明與原本無異。
不得上訴。
                                      書記官  郭侑靜
中　　華　　民　　國　　109 　年　　3 　　月　　31　　日
附錄：本案論罪科刑法條全文
修正後中華民國刑法第309條
公然侮辱人者，處拘役或9千元以下罰金。
以強暴犯前項之罪者，處 1 年以下有期徒刑、拘役或1萬5千元
以下罰金。
附件：
臺灣新北地方法院刑事判決　　　　　　　 108年度易字第25號
公　訴　人　臺灣新北地方檢察署檢察官
被　　　告　廖屘  女　71歲(民國00年0月00日生)
　　　　　　　　　身分證統一編號：Z000000000號
　　　　　　　　　住○○市○○區○○路0段000巷00號3樓 
　　　　　　　　　居新北市○○區○○路00巷00弄00號4樓 
上列被告因妨害名譽案件，經檢察官提起公訴（107年度偵字第2
0456號）及移送併辦（同署107年度偵字第31200號），本院判決
如下：
    主  文
廖屘犯公然侮辱罪，處拘役伍拾日，如易科罰金，以新臺幣壹仟
元折算壹日。
    事  實
一、廖屘與林彭友樺、林財源均係新北市○○區○○路00巷00弄00號
    「滿築社區」（下稱滿築社區）住戶，廖屘因門禁磁扣無法
    使用一事，對當時擔任滿築社區管理委員會副主任委員之林
    彭友樺心生怨懟，竟基於公然侮辱之犯意，接續於如附表所
    示時間，在如附表編號3 所示不特定人得以共見共聞之地點
    、如附表編號1 、2 、4 至7 所示特定多數人得以共見共聞
    之地點，以如附表所示話語辱罵林彭友樺及林財源，足以貶
    損林彭友樺及林財源之人格及社會評價。嗣經林彭友樺錄音
    蒐證後報警處理，始查悉上情。
二、案經林彭友樺、林財源訴由新北市政府警察局中和分局報告
    臺灣新北地方檢察署檢察官偵查起訴暨移送併辦。
    理  由
一、按被告以外之人於審判外之言詞或書面陳述，除法律有規定
    者外，不得作為證據，刑事訴訟法第159 條第1 項定有明文
    。又被告以外之人於審判外之陳述，雖不符前4 條之規定，
    而經當事人於審判程序同意作為證據，法院審酌該言詞陳述
    或書面陳述作成時之情況，認為適當者，亦得為證據。當事
    人、代理人或辯護人於法院調查證據時，知有第159 條第1
    項不得為證據之情形，而未於言詞辯論終結前聲明異議者，
    視為有前項之同意，刑事訴訟法第159 條之5 亦定有明文。
    本判決所引之下列事證，或有部分證據屬被告廖屘以外之人
    於審判外之陳述，而為傳聞證據，就上開事證，公訴人及被
    告均明知此情，且皆未於本院審理過程中聲明異議，又本院
    審酌前開證據並無違法取證之情事，與本案相關之待證事實
    具有關連性，適當作為證據，依前開刑事訴訟法第159 條之
    5 規定，認上開證據均具有證據能力。
二、訊據被告固坦承於如附表所示之時間、地點，對告訴人林彭
    友樺口出如附表所示之言詞，惟矢口否認有何公然侮辱犯行
    ，辯稱：告訴人林彭友樺看到伊就拿手機對伊錄影，然後罵
    伊是瘋女人，伊受不了告訴人林彭友樺一直刺激伊才會這樣
    罵，告訴人林彭友樺跟伊前夫吳晉德有曖昧關係，伊發現他
    們曖昧之後伊的磁卡就被消磁，伊找告訴人林彭友樺處理，
    告訴人林彭友樺開口閉口都是要錢的意思，告訴人林彭友樺
    還一直打電話要找伊前夫要錢，伊才會一直罵告訴人林彭友
    樺，告訴人林彭友樺還會拿辣椒水噴伊，所以伊才會罵告訴
    人林彭友樺「愛人幹」，而且是告訴人林財源要打伊、還罵
    伊瘋女人，伊才會講告訴人林彭友樺「眾人幹」等語。經查
    ：
（一）上開犯罪事實，業據證人即告訴人林彭友樺、證人即告訴
      人林財源於警詢及偵查中證述綦詳，核與證人即滿築社區
      管理員孫國朋於偵查中證述之情節相符，並經本院當庭勘
      驗告訴人林彭友樺提供之錄音、錄影檔案，顯示被告於如
      附表編號1 所示時間、地點與告訴人林彭友樺就磁扣一事
      發生口角，對話過程中被告有對告訴人林彭友樺辱罵「幹
      你娘」、「肖雞掰」、「肖查某」、「愛人幹」、「愛人
      幹查某」等詞，並對告訴人林彭友樺稱「你丈夫是婊子啦
      ，不是人」、「婊子」等詞以辱罵告訴人林財源；被告於
      如附表編號2 所示時間、地點，因不滿告訴人林彭友樺持
      手機錄影及磁扣問題，而對告訴人林彭友樺辱罵「愛人幹
      」等詞；被告於如附表編號3 所示時間、地點，因不滿告
      訴人林彭友樺持手機錄影，而對告訴人林彭友樺辱罵「愛
      人幹」等詞；被告於如附表編號4 所示時間、地點，步行
      經過告訴人林彭友樺旁邊時，對告訴人林彭友樺辱罵「愛
      人幹查某」、「眾百人幹」、「眾百人幹的查某」等詞；
      被告於如附表編號5 所示時間、地點，分別在步行經過告
      訴人林彭友樺旁邊時，對告訴人林彭友樺辱罵「愛人幹查
      某」、「眾百人幹」等詞，復被告於同日晚間與吳晉德、
      告訴人林彭友樺在警衛室旁邊發生口角，對話過程中被告
      有對告訴人林彭友樺辱罵「愛人幹」、「破機掰」等詞；
      被告於如附表編號6 所示時間、地點，步行經過告訴人林
      彭友樺前方時，對告訴人林彭友樺辱罵「愛人幹」等詞；
      被告於如附表編號7 所示時間、地點，在告訴人林財源旁
      邊稱「他老婆眾百人幹」等詞以辱罵告訴人林彭友樺等情
      ，有本院勘驗筆錄附件所載之對話譯文、錄影畫面擷取圖
      片等在卷可稽，另有告訴人林彭友樺提供之滿築社區照片
      顯示如附表所示之地點係社區住戶得自由進出並共見共聞
      之場所，故被告確實於如附表所示之時間、地點，對告訴
      人林彭友樺、林財源為如附表所示之侮辱言詞，堪以認定
      。
（二）被告雖以前揭情詞置辯，惟被告就其所謂告訴人林彭友樺
      與吳晉德有曖昧關係一節，始終未能提出任何客觀證據以
      實其說，自難僅憑被告個人主觀臆測，率認告訴人林彭友
      樺有何行為不檢之情；又告訴人林彭友樺在屬於公共場所
      之臺灣新北地方法院檢察署偵查大樓外，或在滿築社區住
      戶得自由出入之場所，持手機對被告所為公然侮辱行為錄
      影蒐證，均於法無違；而被告持用之門禁磁扣遭消磁無法
      使用一事，亦可循合理管道請求社區管理委員會負責人員
      處理，以上各節，均無法合理化被告在公開場所辱罵告訴
      人林彭友樺及林財源之行為，故被告所為辯詞，核與卷內
      事證彰顯之事實不符，亦不足以阻卻本案公然侮辱罪之成
      立。綜上，本案事證已臻明確，被告犯行洵堪認定，應依
      法論科。
三、按刑法第309 條第1 項之公然侮辱罪，係行為人在不特定之
    人或多數人得共見共聞之狀態下，以使人難堪為目的，以言
    語、文字、圖畫或動作，表示不屑、輕蔑或攻擊之意思，而
    足以對於個人在社會上所保持之人格及地位，達貶損其評價
    之程度，舉凡具有足使他人在精神上、心理上有感受到難堪
    或不快之虞者，均足當之。被告在如附表編號1 、2 、4 至
    7 所示特定多數人得以共見共聞之地點，及如附表編號3 所
    示之不特定人得以共見共聞之地點，辱罵告訴人林彭友樺、
    林財源如附表所示之不雅言詞，依據社會一般通念，有輕蔑
    、嘲諷、鄙視、使人難堪之意涵，已足以貶損他人名譽及社
    會評價，核屬侮辱人之言語無訛。核被告所為，係犯刑法第
    第309 條第1 項之公然侮辱罪。被告在如附表所示時間、地
    點，對告訴人林彭友樺所為之辱罵話語，均係在密切接近之
    時間及地點實施，且皆持續侵害同一被害人之法益，各行為
    之獨立性極為薄弱，依一般社會健全觀念，在刑法評價上，
    應論以接續犯之一罪。被告於如附表編號1 所示之時間、地
    點，同時辱罵告訴人林彭友樺及告訴人林財源，而觸犯數公
    然侮辱罪，為同種想像競合犯，應依刑法第55條規定，從一
    公然侮辱罪處斷。至檢察官移送併辦之犯罪事實（即附表編
    號1 所示告訴人林財源部分），與原起訴之犯罪事實，具有
    想像競合犯之裁判上一罪關係，且均經本院認定成立犯罪，
    應為起訴效力所及，本院自得併予審理。
四、爰以行為人責任為基礎，審酌被告為智識成熟之成年人，遇
    事不思循理性途徑溝通處理，率爾以言詞公然辱罵告訴人林
    彭友樺及林財源，未思尊重他人之名譽法益，法治觀念顯有
    不足，兼衡被告之前科素行、小學畢業之智識程度、目前無
    業且罹患混和焦慮與憂鬱等精神疾病之生活狀況（詳臺灣高
    等法院被告前案紀錄表、被告調查筆錄受詢問人欄之記載、
    被告之個人戶籍資料查詢結果、被告提出之寧靜海診所、耕
    莘醫院乙種診斷證明書、衛生福利部雙和醫院診斷證明書）
    、犯罪之動機、目的、手段、犯罪時所受之刺激、對告訴人
    2 人名譽所生危害程度，及犯罪後未能正視己過，亦未與告
    訴人2 人達成和解之態度等一切情狀，量處如主文所示之刑
    ，並諭知易科罰金之折算標準。
據上論斷，依刑事訴訟法第299 條第1 項前段，刑法第309 條第
1 項、第55條、第41條第1 項前段，刑法施行法第1 條之1 ，判
決如主文。
本案經檢察官李秉錡偵查起訴及檢察官李淑珺移送併辦，由檢察
官陳儀芳到庭執行公訴。
中　　華　　民　　國   108    年   11     月    22    日
                  刑事第二十庭   法   官  劉凱寧
上列正本證明與原本無異。
如不服本判決，應於判決送達後10日內敘明上訴理由，向本院提
出上訴狀 (應附繕本) ，上訴於臺灣高等法院。其未敘述上訴理
由者，應於上訴期間屆滿後20日內向本院補提理由書「切勿逕送
上級法院」。
                                 書記官  蘇秋純
中　　華　　民　　國   108    年   11     月    22    日
附表：
編號 時間 地點 侮辱之對象 侮辱之言詞（均為臺語發音） 1 107 年4 月6 日17時許 滿築社區樓梯間 林彭友樺 「幹你娘」、「肖雞掰」、「肖查某」、「愛人幹」、「愛人幹查某」    林財源 「你丈夫（按指林財源）是婊子啦，不是人」、「婊子」 2 107 年5 月7 日15時許 滿築社區中庭 林彭友樺 「愛人幹」 3 107 年7 月25日 臺灣新北地方檢察署偵查大樓外 林彭友樺 「愛人幹」 4 107 年7 月30日 滿築社區大門外警衛室旁邊 林彭友樺 「愛人幹查某」、「眾百人幹」、「眾百人幹的查某」 5 107 年7 月31日12時18分許 滿築社區大門外警衛室旁邊 林彭友樺 「愛人幹查某」、「眾百人幹」  同日19時23分許 滿築社區大門內警衛室旁邊 林彭友樺 「愛人幹」、「破機掰」 6 107 年8 月7 日 滿築社區大門外面 林彭友樺 「愛人幹」 7 107 年8 月9 日 滿築社區警衛室前 林彭友樺 「他老婆（按指林彭友樺）眾百人幹」 
附錄本案論罪科刑法條全文：
中華民國刑法第309條
公然侮辱人者，處拘役或 3 百元以下罰金。
以強暴犯前項之罪者，處 1 年以下有期徒刑、拘役或 5 百元以下罰金。